臺灣高雄地方法院刑事判決　　　　　　　　　　　　　九十年度易字第四一九六號
　　公　訴　人　臺灣高雄地方法院檢察署檢察官
　　被　　　告　甲○○
　　被　　　告　乙○○
右列被告因詐欺案件，經檢察官提起公訴（八十九年度偵字第一二四０三號、第一六
八九四號），本院判決如左：
    主  文
甲○○、乙○○均無罪。
    理  由
一、公訴意旨略以：被告甲○○明知自己經濟困頓，並於銀行界信用不佳，無法申請
    支票使用，竟與其女友即被告乙○○，共同基於意圖為自己不法所有之概括犯意
    聯絡，由乙○○提供其申請之帳號000000000000號高雄銀行籬子內
    分行支票簿，交由甲○○使用，再由甲○○簽發支票，向他人施用詐術，共同詐
    得不法財物、利益，連續於：(1)民國八十九年一月份某日，佯以施作工程須用吊
    車為由，向告訴人丁○○所經營之勝琪交通公司承租車號ＤＸ－七一七號吊車一
    部，租金為新台幣（下同）六萬七千元，鄭女信以為真，陷於錯誤而將該輛吊車
    交付甲○○使用，惟甲○○租用吊車後數月，均未給付租金，經丁○○數次催討
    ，甲○○乃於同年四月份某日，簽發上揭乙○○帳戶、到期日為八十九年五月二
    十一日之支票一張，託友人轉交丁○○以代租金，嗣經到期提示，因乙○○該支
    票帳戶已成為拒絕往來戶而無法兌現，始知受騙；(2)於八十九年一月份某日，甲○○亦佯以施作工程為由，向告訴人丙○○所經營之鍠熹企業有限公司購買Ｈ型
    鋼及鋼板等金屬材料，丙○○因此不疑有他，陷於錯誤，分批交付上揭鋼材共計
    價值七十九萬三千一百三十一元，詎甲○○取得該批鋼材後拒不給付貨款，經丙○○數次催討，甲○○於同年三月間某日，再行交付上揭乙○○帳戶、面額分別
    為三十萬三千八百元及四十六萬元、到期日為同年四月十日及四月二十五日之支
    票二張，嗣丙○○屆期前往提示，該二張支票均因存款不足而無法兌現，丙○○
    始知受騙，因認被告二人共同涉犯刑法第三百三十九條第一項之詐欺取財、第二
    項之詐欺得利罪嫌云云。
二、按犯罪事實應依證據認定之，無證據不得推定其犯罪事實，又不能證明被告犯罪
    者，應諭知無罪之判決，刑事訴訟法第一百五十四條、第三百零一條第一項前段
    分別定有明文。次按刑法第三百三十九條第一項之詐欺罪，必須行為人自始基於
    不法所有之意圖，以客觀上足以使人陷於錯誤之手段，欺矇被害人使之交付財物
    ，始足當之，若所使用之手段在客觀上不能認為詐術，亦不足以使人陷於錯誤，
    依最高法院四十六年度台上字第二六０號判例意旨，即不得以詐欺罪相繩。又衡
    諸社會常情，債務人未依約定之債務本旨履行，其原因多端，非必出於自始無意
    給付之財產犯罪一途，是行為人縱就其所負債務不為履行，若別無其他積極證據
    足以證明被告自始即有不法所有之意圖，仍僅屬民事糾紛，尚難以單純債務不履
    行之狀態，推定被告之詐欺犯意。
三、本件公訴人認被告等涉有上揭詐欺罪嫌，無非以被告甲○○對於因債信不佳，而
    向乙○○借用上揭帳戶支票使用，及向告訴人二人以施作工程而租用吊車、購買
    鋼材，嗣所交付之支票退票無法兌現等事實均供承在卷，並經告訴人丁○○、丙○○指述綦詳，復有鍠熹企業有限公司之出貨單、上揭支票及退票理由單等影本
    附卷可稽，參以被告乙○○之上揭支票帳戶已於八十九年間經公告為拒絕往來戶
    ，有高雄銀行籬子內分行函文及退票記錄查詢單可按，足徵被告等簽發支票予告
    訴人時已無資力，仍以此為詐術騙取告訴人上揭財物及不法利益甚明等，資為其
    論據。
四、質之被告甲○○、乙○○，均堅決否認有何詐欺犯行，被告甲○○辯稱：伊係因
    承包聚合國際股份公司（下簡稱聚合公司）之鋼架工程，才向告訴人等租用吊車
    及購買鋼材，完工後雖有領得工程款，但不足支付工人薪資及遲延扣款等開支，
    方未能如期清償票款，其於向告訴人等訂約租車、購貨時，並無詐欺之故意等語
    ；被告乙○○辯稱：伊與甲○○係男女朋友，伊僅單純提供支票帳戶予甲○○使
    用，伊未參與本件與告訴人之交易訂約過程，亦不知情等語。經查：
（一）被告甲○○部分：上開於八十八年十二月二十日承包聚合公司工程後，為供施
      作工程之用，於八十九年一月間向告訴人丁○○、丙○○接洽租用吊車及購買
      鋼材使用等事實，已據被告供承在卷，並提出卷附工程合約書一份為憑（八十
      九年度偵字第一二四０三號偵查卷第八十三頁），並經證人即被告上包商順勝
      工程公司負責人蔡崇昆於本院庭訊時證稱：伊承包聚合公司之工程，被告係伊
      之下包商，於八十八年十二月左右承包伊之上開工程等語明確（本院九十一年
      四月一日訊問筆錄），告訴人等對此亦不爭執，堪信為真實。又告訴人指訴：
      伊等查詢被告確有領得工程款，然被告領得工程款後，並未依約清償租金及貨
      款，被告固不否認確有領得工程款一節，惟辯稱：伊領得之工程款，扣除發放
      薪資及遲延之罰款後，已無剩餘可資清償等語，並舉工程款項支出明細一份附
      卷為憑（上開偵卷第八十五頁），與證人蔡崇昆於本院庭訊時證稱：被告施工
      日期為八十八年十二月二十日至八十九年三月十三日，完工後工程款共計一百
      二十萬元，因有遲延完工，扣除逾期罰款後，伊公司給付被告約九十多萬元等
      語大致相符（本院九十一年四月一日訊問筆錄），被告雖未能提出開支之書面
      憑據，惟其辯稱：僱請工人之薪資及逾期扣款等均係現金支出等語，與工程業
      界支付慣例亦屬不悖，堪可採信，參以證人蔡崇昆已明確證述：被告確有施作
      工程，並有領得工程款，然有遭遲延完工逾期扣款等情，且依其所證述之逾期
      扣款天數：總共逾期六十幾天，扣除不可抗力天數，約為四十五天等語，均與
      被告所供陳及卷附明細表所列計者相符，足認被告上開所辯：領得工程款後，
      係因不夠支出，始未能如期給付租金及鋼材貨款等語，應堪採信。至上開乙○○帳戶於八十九年五月十九日成為拒絕往來戶一節，固有高雄銀行籬子內分行
      函文及退票記錄查詢單可按，惟被告係於本件與告訴人訂約交易後之八十九年
      三月、四月間，經告訴人催討始交付系爭乙○○名義簽發之支票三張，均據被
      告及告訴人供承一致在卷（本院九十年十二月十日、九十一年一月二十一日訊
      問筆錄），故被告於訂約之初，顯未以簽發上開支票為詐騙手段甚明，況於被
      告交付支票之八十九年三、四月該段期間，又係其已完工期待領得承包工程款
      之際，已如前述，縱被告事後結算之結果，所領得之工程款不足以交付開支，
      致無餘款兌付上揭支票，即難以此事後不清償債務之狀態，遽謂被告於訂約之
      時及交付支票之際即存心詐騙。參以被告交付上揭以乙○○名義開立之支票時
      ，均有在支票背面簽名背書，有告訴人所提之卷附三張支票可按，衡情被告苟
      有詐騙意圖，僅需交付以乙○○名義開立之支票即可，以脫免票據責任，焉有
      親自簽名背書之理？顯違常情，益徵其與告訴人交易訂約及交付支票時，均無
      主觀之詐欺犯意，應堪認定。
（二）被告乙○○部分：公訴人認被告乙○○就上開詐騙犯行，與共同被告甲○○間
      有犯意聯絡及行為分擔，係以被告明知甲○○債信不佳，仍借予支票帳戶供其
      詐騙使用為論據，然已為被告乙○○堅決否認，辯稱：伊與甲○○為男女朋友
      ，甲○○債信不佳，均借伊之支票使用，但本件甲○○與告訴人間之交易伊不
      知情亦未參與等語，核與共同被告甲○○於本院審理中所供稱：本件係伊一人
      出面與告訴人接洽，乙○○僅單純將支票借予伊使用，黃女對本件交易情形不
      知情，亦未參與等語相符（本院九十一年五月二日審判筆錄），並經證人即告
      訴人丁○○、丙○○於本院調查時證稱：本件交易伊等均是與甲○○接洽、處
      理，沒有見過在庭之乙○○出面等情明確（本院九十年十二月十日訊問筆錄）
      ，衡情被告二人既為同居男女朋友關係，被告甲○○借用乙○○之支票使用，
      亦與常情不悖，足徵被告上揭所辯：伊僅單純借支票帳戶予甲○○使用，並未
      參與本件一情屬實。況縱認被告乙○○確有參與本件，其並未具有主觀詐欺意
      圖，亦如前述，自不符合刑法詐欺罪之要件。
（三）綜上，依卷存證據僅能證明被告等有民事債務不履行之事實，無從認定被告於
      與告訴人訂約時即具主觀詐欺意圖，是被告等所為均與刑法詐欺罪之構成要件
      有間。此外，本院復查無其他積極證據，足資證明被告等有何公訴人所指之詐
      欺犯行，揆諸前揭說明，不能證明其二人犯罪，均應為無罪之諭知。
據上論斷，應依刑事訴訟法第三百零一條第一項前段，判決如主文。
本案經檢察官秦德進到庭執行職務。
中      華      民      國    九十一    年      五      月    十六      日
                              臺灣高雄地方法院刑事第六庭
                                      審判長  法  官  趙家光
                                              法  官  張世賢
                                              法  官  林韋岑
右正本證明與原本無異。
如不服本判決，應於判決送達後十日內，向本院提出上訴狀。
                                              書記官  林誠桂
中      華      民      國    九十一    年      五      月    十六      日
